臺灣高等法院高雄分院民事判決　　　　　 94年度金上字第3號
上　訴　人　中央存款保險股份有限公司
法定代理人　丁○○
訴訟代理人　黃政雄律師
上　訴　人　丙○○
　　　　　　乙○○
　　　　　　甲○○
共　　　同
訴訟代理人　許銘春律師
　　　　　　張文雪律師
上列當事人間請求侵權行為損害賠償等事件，兩造對於民國94年
5月24 日臺灣屏東地方法院92年度重訴字第101 號第一審判決均
提起上訴，本院於96年4 月25日言詞辯論終結，判決如下：
    主  文
原判決關於命上訴人丙○○、乙○○、甲○○連帶給付及所命給
付超過新台幣參佰玖拾伍萬肆仟捌佰伍拾玖元部分，並該部分假
執行之宣告，暨負擔訴訟費用之裁判均廢棄。
右開廢棄部分，上訴人中央存款保險股份有限公司在第一審之訴
及假執行之聲請駁回。
丙○○、乙○○、甲○○其餘上訴駁回。
中央存款保險股份有限公司之上訴駁回。
第一、二審訴訟費用由上訴人丙○○、乙○○、甲○○負擔九分
之一，餘由上訴人中央存款保險股份有限公司負擔。
    事實及理由
一、中央存款保險股份有限公司（下稱中央存保公司）起訴意旨
    略以：
  (一)丙○○於民國82年至84年間任職屏東縣車城地區農會（下稱
    車城農會）總幹事，秉承農會理事會決議事項，綜理農會各
    項業務；甲○○於上開期間任職農會秘書，負責輔佐丙○○
    辦理農會各項業務；乙○○於上開期間任職農會信用部職員
    ，係農會信用部貸款案件之承辦人。丙○○3 人均受車城農
    會委任處理事務，於處理客戶申請貸款案件時，由乙○○辦
    理擔保品價值之鑑估事務後，依其徵信調查之結果，擬定擔
    保品鑑估放款值附具調查所得資料，呈由秘書甲○○依其知
    識及經驗據以公正審核及批示意見，轉呈丙○○最後核定，
    渠等應依規定對貸款人提供之擔保品價值作確實的徵信、勘
    估、審核，並扣除擔保品先順位本金最高限額抵押權數額後
    ，在放款值剩餘額度內貸放款項。竟未盡善良管理人之注意
    義務以審核貸款案件，為下列違背職務之行為：(1)訴外人陳
    恆華於84年間，以所有坐落屏東縣車城鄉○○段78-2、78-8
    、78 -1 、78-4、29地號土地及同鄉○○○段34地號（重測
    後機場段174 地號）、34-1地號（重測後機場段205 地號）
    等7 筆土地之應有部分為擔保，向車城農會借款新台幣（下
    同）9,000,000 元。乙○○明知上開射寮段78-2、78-8地號
    土地，業經訴外人張傅秀鳳以之連同同段10 -33、10-37 地
    號土地應有部分，設定最高限額4,800,000 元之第一順位抵
    押權，向車城農會借款，應依規定扣除該部分抵押數額，竟
    未予扣除，逕採公告現值評估方式，核算放款值9,322,365
    元為貸放標準，轉呈甲○○、丙○○審核，甲○○、丙○○
    亦明知上請，而違背實質審核任務，遽予核貸9,000,000 元
    。嗣陳恆華未能依約繳納本息，所欠8,641,679 元轉列呆帳
    ，致生損害於車城農會。(2)訴外人陳福進於82年間，以張茂
    雄所有坐落屏東縣車城鄉○○段121 地號土地為擔保，向車
    城農會借款9,000,000 元。丙○○等3 人明知上開土地前經
    訴外人張茂雄、張陳錦彩以之連同其餘16筆土地向臺灣土地
    銀行借款，已設定本金最高限額1,800,000 元之第一順位抵
    押權（嗣於85年5 月2 日塗銷），乙○○應依規定扣除該部
    分抵押數額，竟未予扣除，逕採公告現值評估方式，核算放
    款值9,113,753 元為貸放標準，轉呈甲○○、丙○○審核，
    其2 人亦違背實質審核任務，遽予核貸9,000,000 元。嗣因
    陳福進未能依約繳納本息，所欠3,931,561 元轉列呆帳，致
    生損害於車城農會。(3)訴外人曾尤阿敏於83年間，以張獻德
    所有坐落屏東縣車城鄉○○段91地號土地應有部分、張聰明
    所有同段90地號土地應有部分及張光藝所有同段91地號土地
    應有部分為擔保，向車城農會借款9,000,000 元。丙○○3
    人明知張獻德前已提供上開91地號之應有部分向高雄區中小
    企業銀行借款，設定第一順位本金最高限額1,800,000 元之
    抵押權（嗣於83年9 月22日塗銷），乙○○應依規定扣除該
    部分抵押數額，竟未予扣除，逕採公告現值評估之方式，核
    算放款值9,813,002 元為貸放標準，轉呈甲○○、乙○○審
    核，其2 人亦違背實質審核任務，遽予核貸9,000,000 元。
    嗣因曾尤阿敏未能依約繳納本息，所欠4,985,566 元轉列呆
    帳，致生損害於車城農會。(4)訴外人楊貴郎於83年間，以林
    正雄及張傅秀鳳向張獻德、張聰明、張光藝購得之坐落屏東
    縣車城鄉○○段90、91、91-3地號土地應有部分為擔保，向
    車城農會借款8,400,000 元。丙○○3 人明知上開土地，前
    經訴外人黃森源作為向車城農會借款之擔保，已設定第一順
    位本金最高限額10,800,000元之抵押權；及曾尤阿敏為向車
    城農會借款，再以之設定本金最高限額10,800,000元之抵押
    權，乙○○應依規定扣除該2 筆最高限額之抵押數額，竟於
    核算放款值27,200,552元後，未依規定扣除該2 筆抵押權數
    額共計21,600,000元，而僅扣除黃森源、曾尤阿敏實際借款
    金額計18,000,000元，為貸放標準，轉呈甲○○、乙○○審
    核，其2 人亦違背實質審核任務，遽以核貸8,400,000 元。
    嗣因楊貴郎未能依約繳納本息，所欠4,456,141 元轉列呆帳
    ，致生損害於車城農會。丙○○3 人上開違背職務行為，造
    成車城農會重大損害，應依共同侵權行為、委任及僱傭契約
    債務不履行之法律關係及農會法第32條規定，連帶負損害賠
    償責任。
  (二)因車城農會信用部淨值已呈負數，為經營不善之金融機構，
    財政部乃依金融機構合併法第13條第1 、2 項規定，於90年
    9 月14日停止車城農會會員代表、理事、監事及總幹事對信
    用部有關職權，指定中央存保公司代行信用部職權，且命令
    該農會將其信用部之營業及資產負債讓與彰化商業銀行股份
    有限公司（下稱彰化銀行），行政院金融重建基金（下稱重
    建基金）並依行政院金融重建基金設置及管理條例（下稱重
    建基金條例）第10條第1 項規定，委託中央存保公司與彰化
    銀行訂立賠付契約，賠付車城農會信用部資產負債之差額
    48,476,000元予彰化銀行，重建基金並因此取得該農會信用
    部對丙○○3 人之損害賠償債權。中央存保公司依重建基金
    條例第16條第4 項規定，得以自己名義代重建基金對丙○○
    3 人提起民事訴訟求償，並代為受領。爰依重建基金條例第
    16條第4 項規定，侵權行為及委任關係債務不履行之損害賠
    償請求權，請求丙○○等3 人連帶給付重建基金48,476,000
    元，及自起訴狀繕本最後送達之翌日即92年11月5 日起至清
    償日止，按週年利率百分之5 計算之利息，並由中央存保公
    司代為受領，暨陳明願供擔保聲請准予宣告假執行（其於原
    審先位聲明請求對中央存保公司為給付，經原審判決此部分
    敗訴，於本院撤回先位聲明之請求）。
二、丙○○、乙○○、甲○○則以下列各項置辯：
  (一)重建基金條例於90年7 月9 日公佈施行，中央存保公司指稱
    丙○○等3 人違背職務之行為，發生於該條例施行前之82年
    至87年間，自無適用該條例負賠償責任之餘地，中央存保公
    司亦不得依該條例第16條第4 項規定，以自己名義，代重建
    基金提起損害賠償訴訟。縱認中央存保公司得代重建基金提
    起本件損害賠償訴訟，亦無代為受領給付之權利。
  (二)中央存保公司依重建基金條例第16條第4 項之規定，僅取得
    訴訟實施權，得代參加存款保險機構或重建基金向應依同條
    第1 、2 項負賠償責任之人起訴請求賠償，且重建基金條例
    第10條第1 項第2 款並無規定經營不善之金融機構對於第三
    人之債權，因賠付而由重建基金承受，故中央存保公司賠付
    彰化銀行後，車城農會對丙○○等3 人之損害賠償請求權並
    非即移轉於重建基金。又重建基金係就經營不善金融機構之
    負債與資產差額為賠付，並未賠付第三人對於經營不善機構
    所負之債務，亦非安侯建業會計師事務所評估表所載收回無
    望之債權額，無從依民法第312 條之規定主張車城農會對丙
    ○○等3 人之債權。中央存保公司復不能證明重建基金委託
    其賠付彰化銀行後，車城農會對丙○○等人之侵權行為或債
    務不履行損害賠償請求權已移轉予重建基金，不得對渠等為
    請求，亦無代位受領之依據。
  (三)如認車城農會對丙○○等3 人之債權，法定移轉予重建基金
    ，中央存保公司主張之侵權行為，其損害賠償請求權時效，
    應自車城農會知悉之時點起算。而系爭損害發生於82年至87
    年間，該受損金額於88年間就經車城農會提列呆帳，車城農
    會由貸放款資料，已經可以得知丙○○等3 人之行為對其造
    成損害，至遲亦應於收受中央存保公司90年7 月17日金融檢
    查報告時，確知受有損害及賠償義務人。中央存保公司迄92
    年10月提起本件訴訟，已罹於2 年之請求權時效。
  (四)丙○○等3 人並無違背職務之侵權行為或債務不履行行為：
    (1)就陳恆華貸款案，乙○○核算放款值後未扣除射寮段78-2
      、78-8號土地上設定之前順位最高限額抵押權擔保金額，
      係因張傅秀鳳於81年5 月間向車城農會貸款（300 萬元）
      ，除提供該2 筆射寮段土地應有部分外，尚有同段10-33
      、10 -37號2 筆土地為共同擔保，該2 筆土地臨近海生館
      、綠色碼頭等重大建設，價值騰升，已足擔保300 萬元貸
      款。況車城農會當時鑑估該射寮段10-33 、10 -37號2 筆
      土地之放款值各為2,520,770 元及279,664 元，合計
      2,800,434 元，不足擔保額僅199,566 元（3,000,000 －
      2, 800,434＝199,566） ，故陳恆華提供7 筆土地之擔保
      放款值9,322,365 元減扣同段78-2、78-8號土地擔保前順
      位抵押債權之金額199,566 元後，核貸900 萬元，仍在可
      貸放金額範圍內，未致生損害於車城農會。另系爭7 筆土
      地於84年7 月1 日之價值，經台信鑑定公司鑑估結果，合
      計16,582,747元，扣除同段78-2、78-8號共同擔保之最高
      限額抵押權數額480 萬元，亦足供擔保該900 萬元之貸款
      。
    (2)就陳福進貸款案，乙○○於核貸前，業已向台灣土地銀行
      潮州分行詢問射寮段121 號土地是否可辦理抵押權塗銷，
      經承辦人告以所擔保之債權已大部分清償，且尚有其他16
      筆土地共同擔保，可申請部分土地之抵押權塗銷，乙○○
      始未扣除前順位抵押債權而准貸。嗣該土地已設定之抵押
      權雖未立即塗銷，然於85年間換單時經乙○○發覺，已由
      陳福進於同年5 月2 日辦理塗銷，並未損及車城農會之債
      權；縱嗣後無法獲得清償，與貸款之時未減扣先順位抵押
      權金額，亦無相當因果關係。
    (3)就曾尤阿敏貸款案，其中射寮段91號土地應有部分前曾向
      高雄區中小企業銀行設定本金最高限額180 萬元之抵押權
      ，惟代書林正雄於申請時表示已與高雄中小企銀談妥塗銷
      抵押權事宜，乙○○始未扣除前順位抵押權，嗣因高雄中
      小企銀之清償證明尚須送總行核可，致該前順位抵押權遲
      至放款後約3 個月始塗銷。該先順位抵押權既已順利塗銷
      ，即未生損害於車城農會；縱嗣後無法獲得清償，與貸款
      之時未減扣先順位抵押權金額，亦無相當因果關係。
    (4)就楊貴郎貸款案，其供擔保之土地前亦持向車城農會抵押
      貸款，車城農會可掌握前順位抵押權擔保之債權額，則於
      扣除實際借款額1800萬元，已足以保障後順位之債權，且
      依放款擔保品估價標準及處理細則及改進金融機構放款業
      務要點，亦無規定須扣除最高限額抵押權之金額，故乙○
      ○扣除先順位抵押權所擔保之本金債權數額，並未致生損
      害於車城農會。另系爭射寮段3 筆土地於83年7 月間之價
      值，經駿陞不動產鑑定公司鑑估結果，為84,769,575元，
      扣除先順位之2 筆最高限額抵押權金額後，亦足供借款債
      務之擔保。
    (5)上開貸款經列為呆帳金額部分，彰化銀行尚未行使債權進
      行查封拍賣，或對連帶保證人求償而無效果，不能認為是
      已發生之損害額。又丙○○已於95年7月30日及95年9月1
      日各匯款50萬元予中央存保公司，如認為受有上開損害，
      應扣除此金額。
三、原審判決命丙○○、甲○○、乙○○3 人連帶給付重建基金
    863 萬5880元本息，由中央存保公司代為受領，並為附條件
    准、免假執行之宣告，而駁回中央存保公司其餘之訴及假執
    行之聲請。兩造就原審判決敗訴部分均聲明不服，求為廢棄
    原判決不利部分；就原判決廢棄部分，中央存保公司求為命
    丙○○3 人再連帶給付重建基金3984萬0120元本息，由中央
    存保公司代為受領，丙○○等3 人則求為駁回中央存保公司
    在第一審之訴及假執行之聲請。兩造並均請求駁回對造之上
    訴。
四、兩造不爭執事項：
  (一)丙○○於82年至84年間，任職車城農會總幹事，秉承農會理
    事會決議事項，綜理農會各項業務；甲○○於上開期間任職
    農會秘書，負責輔佐丙○○辦理農會各項業務；乙○○於上
    開期間任職農會信用部職員，係農會信用部貸款案件之承辦
    人。渠3 人於處理客戶申請貸款案件時，由乙○○辦理擔保
    品價值之鑑估事務後，依其徵信調查之結果，擬定擔保品鑑
    估放款值附具調查所得資料，呈由甲○○依其知識及經驗據
    以公正審核及批示意見，轉呈丙○○最後核定，其等並應依
    照農會會員代表大會決議事項、「屏東縣車城地區農會放款
    擔保品估價標準及處理細則」、「農會信用部業務管理辦法
    」及中央銀行發佈之「改進金融機構放款業務要點」等規定
    辦理。
  (二)陳恆華於84年間，以所有坐落屏東縣車城鄉○○段78-2、78
    -8、78-1、78-4、29地號土地及同鄉○○○段34地號（重測
    後機場段174 號）、34-1地號（重測後機場段205 號）等7
    筆土地之應有部分為擔保，向車城農會借款9,000,000 元。
    上開射寮段78-2、78-8地號土地，前經張傅秀鳳以之連同同
    段10-33 、10 -37地號土地應有部分向車城農會借款，已設
    定第一順位最高限額4,800,000 元之抵押權（借款300 萬元
    ）。乙○○勘查土地位置並查核鄰近土地交易價值，依「屏
    東縣車城地區農會放款擔保品估價標準及處理細則」規定，
    採公告現值評估之方式，以上述7 筆土地公告現值9 倍扣除
    土地增值稅，8 成放款率核算放款值9,322,365 元為貸放標
    準，而未以扣除上開最高限額抵押權數額後土地之剩餘價值
    4,522,365 元為貸放標準，於84年10月17日製作簽呈、不動
    產放款值調查報告表，附具貸款申請書等資料擬予核貸
    9,000,000 元，轉呈甲○○、丙○○審核。甲○○、丙○○
    於84年10月18日核章准予如數貸放。嗣陳恆華未能依約繳納
    本息，所欠8,641,679 元轉列呆帳。
  (三)陳福進於82年間，以張茂雄所有坐落屏東縣車城鄉○○段
    121 地號土地為擔保，向車城農會借款9,000,000 元。上開
    土地前經張茂雄、張陳錦彩以之連同其餘16筆土地向臺灣土
    地銀行借款，已設定第一順位本金最高限額1,800,000 元之
    抵押權（嗣於85年5 月2 日塗銷）。乙○○勘查土地位置並
    查核鄰近土地交易價值，依「屏東縣車城地區農會放款擔保
    品估價標準及處理細則」規定，採公告現值評估之方式，採
    公告現值評估方式，以上述土地公告現值7 倍扣除土地增值
    稅，8 成放款率核算放款值9,113,753 元為貸放標準，而未
    以扣除上開最高限額抵押權數額後土地之剩餘價值
    7,313,753 元為貸放標準，於82年12月21日製作簽呈、不動
    產放款值調查報告表，附具貸款申請書等資料擬予核貸
    9,000,000 元，轉呈甲○○、丙○○審核。甲○○、丙○○
    於同日核章准予如數貸放。嗣因陳福進未能依約繳納本息，
    所欠3,931,561 元轉列呆帳。
  (四)曾尤阿敏於83年間，以張獻德所有坐落屏東縣車城鄉○○段
    91地號土地應有部分、張聰明所有同段90地號土地應有部分
    及張光藝所有同段91地號土地應有部分為擔保，向車城農會
    借款9,000,000 元。上開91地號土地前經張獻德以其應有部
    分向高雄區中小企業銀行借款，已設定第一順位本金最高限
    額1,800,000 元之抵押權（嗣於83年9 月22日塗銷）。乙○
    ○勘查土地位置，並查核鄰近土地交易價值，依「屏東縣車
    城地區農會放款擔保品估價標準及處理細則」規定，採公告
    現值評估之方式，以上述土地公告現值5.5 倍扣除土地增值
    稅，8 成放款率核算放款值9,813,002 元為貸放標準，而未
    以扣除上開最高限額抵押權數額後土地之剩餘價值
    8,013,002 為貸放標準，於83年6 月22日製作簽呈、不動產
    放款值調查報告表，附具貸款申請書等資料擬予核貸
    9,000,000 元，轉呈甲○○、丙○○審核。甲○○、丙○○
    於同日核章准予如數貸放。嗣因曾尤阿敏未能依約繳納本息
    ，所欠4,985,566 元轉列呆帳。
  (五)楊貴郎於83年間，以林正雄及張傅秀鳳向張獻德、張聰明、
    張光藝購得之坐落屏東縣車城鄉○○段90、91、91-3地號土
    地之應有部分為擔保，向車城農會借款8,400,000 元。上開
    土地前經黃森源為向車城農會借款，已設定第一順位本金最
    高限額10,800,000元之抵押權；又經曾尤阿敏向車城農會借
    款，設定本金最高限額10,800,000元之抵押權。如扣除上開
    2 筆最高限額抵押權數額後，土地已無剩餘價值供借款之擔
    保，乙○○乃將公告現值提高7.4 倍扣除土地增值稅，8 成
    放款率核算放款值27,200,552元為貸放標準，僅扣除黃森源
    、曾尤阿敏實際借款金額共計18,000,000元，而未按最高限
    額抵押權數額合計21,600,000予以扣除，於83年12月23日製
    作簽呈、不動產放款值調查報告表，附具貸款申請書等資料
    ，擬准核貸8,400,000 元，轉呈甲○○、乙○○審核。甲○
    ○、丙○○於同日核章准予如數貸放。嗣因楊貴郎未能依約
    繳納本息，所欠4,456,141 元轉列呆帳。
  (六)丙○○等3人核貸之金額為陳恆華、陳福進、曾尤阿敏各
    9,000,000 元，楊貴郎8,400,000 元；經安侯建業會計師事
    務所評估收回無望部分，陳恆華貸款案7,153,000 元、陳福
    進貸款案6,985,000 元、曾尤阿敏貸款案5,703,000 元、楊
    貴郎貸款案1,485,000 元。
  (七)車城農會信用部於90年9 月間之淨值已呈負數，為經營不善
    之金融機構，財政部依金融機構合併法第13條第1 、2 項規
    定，於90年9 月14日停止車城農會會員代表、理事、監事及
    總幹事對信用部有關職權，指定中央存保公司代行信用部職
    權，且命令該農會將其信用部及其營業所必需之財產讓與彰
    化銀行，重建基金並依重建基金條例第10條第1 項規定，委
    託中央存保公司以賠付資產負債之差額之方式，處理車城農
    會信用部，中央存保公司乃與彰化銀行訂立賠付契約，辦理
    賠付車城農會信用部資產負債之差額予彰化銀行。
五、本件經兩造於原審協議整理爭點（原審卷第204 至205 頁）
    ，及中央存保公司於本院限縮主張所受損害為關於丙○○等
    3 人核算上開4 筆貸款案之放款值時，未依規定扣除先順位
    最高限額抵押權數額，致違法超貸部分（本院卷191 、202
    頁），是兩造爭執事項為：
  (一)重建基金條例於90年7 月9 日公佈施行，而中央存保公司所
    指丙○○3 人違法超貸行為發生於82至87年間，則中央存保
    公司是否得依該條例第16條第4 項規定對丙○○等3 人起訴
    請求？
  (二)中央存保公司主張之侵權行為損害賠償請求權是否已經罹於
    時效？
  (三)丙○○3 人就上開4 筆放款，有無違法超貸之侵權行為？或
    有違背職務行為，而應負債務不履行損害賠償責任？其應賠
    償之金額為何？
  (四)如認丙○○等3 人有違背職務超貸之行為，所生損害是否已
    列入重建基金委託中央存保公司賠付彰化銀行之車城農會負
    債與資產之差額，且業經賠付？
  (五)重建基金委託中央存保公司賠付後，是否發生債權法定移轉
    （類似民法第312 條規定情形），而取得車城農會對丙○○
    等3 人之債權？丙○○等3 人就債權移轉之事實是否已受通
    知？
六、本院之判斷：
  (一)重建基金條例於90年7 月9 日公佈施行，而中央存保公司所
    指丙○○等3 人違法超貸行為發生於82至87年間，則中央存
    保公司是否得依該條例第16條第4 項規定對丙○○等3 人起
    訴請求？
  1.按行政院金融重建基金得委託中央存款保險公司以賠付負債
    超過資產之差額並承受金融機構資產及標售處理該資產之方
    式處理經營不善金融機構，行政院金融重建基金視為金融機
    構合併法中之金融機構及資產管理公司，並適用該法相關規
    定，重建基金條例第10條第1 項第1 、2 款、第2 項分別定
    有明文。又參加存款保險機構之負責人或職員，意圖為自己
    或第三人不法之利益，或損害參加存款保險機構、中央存款
    保險公司或本基金之利益，而為違背其職務之行為，致生損
    害於參加存款保險機構、中央存款保險公司或本基金之財產
    或其他利益者，處3 年以上10年以下有期徒刑，得併科新臺
    幣1 億元以下罰金；參加存款保險機構之負責人或職員二人
    以上共同實施前項犯罪之行為者，得加重其刑至2 分之1 ，
    並應負連帶賠償責任；中央存款保險公司得以自己之名義，
    代參加存款保險機構或本基金向應負賠償責任之人，提起民
    事訴訟，亦為重建基金條例第16條第1 、2 、4 項所明定。
  2.依前開條文意旨，得依重建基金條例視為金融合併法中之金
    融機構或資產管理公司以處理經營不善金融機構者，為行政
    院金融重建基金，足見重建基金為處理經營不善金融機構之
    法律關係主體，中央存款保險公司僅受重建基金之委託處理
    有關事宜。是中央存款保險公司受託處理經營不善之金融機
    構時，無論賠付負債與資產之差額、承受資產或標售資產，
    其權利義務均歸屬於行政院金融重建基金，中央存款保險公
    司僅於受託處理經營不善金融機構之範圍內，依重建基金條
    例第16條第4 項規定有訴訟之實施權。是該條例雖於90年7
    月9 日公布施行，且無溯及既往適用之規定，惟該條例第16
    條第4 項既僅賦予中央存保公司於訴訟法上得以自己名義代
    參加存款保險機構或重建基金起訴請求之地位，而非賦予其
    實體法上另一個請求權基礎，僅係關於實施訴訟程序事項之
    規定，與人民實體法上之權利義務關係無涉，依程序從新之
    原則，即不受有關實體不溯及既往規定之限制（79年台上字
　　第2219號判例參照）。從而，中央存保公司適用上開條例提
　  起本件訴訟，核無違誤。
  (二)中央存保公司主張之侵權行為損害賠償請求權是否已經罹於
    時效？
  1.按因侵權行為所生之損害賠償請求權，自請求權人知有損害
　　及賠償義務人時，2 年間不行使而消滅，民法第197 條第1
    項定有明文。而所謂知有損害，謂知悉受有何項損害而言，
    至對於損害額則無認識之必要（最高法院80年度台上字第
　　281 號、84年度台上字第1807號判決參照）。又關於侵權行
　  為損害賠償請求權之消滅時效，應以請求權人實際知悉損害
    及賠償義務人時起算（最高法院72年度台上字第1311號判決
    參照）。
　2.本件中央存保公司主張其於接獲台灣屏東地方法院檢察署91
  　年度偵字第2759號將丙○○等3 人依背信罪提起公訴之起訴
    書時，始知悉丙○○3 人之侵權行為，並確定其3 人為賠償
    義務人，侵權行為時效最早應自91年7 月17日起算，而其於
    92年10月23日起訴請求，請求權時效尚未完成等語，並提出
    上開起訴書一份附卷為憑。丙○○等3 人則以：車城農會於
    88年間即將系爭貸款債權提列呆帳，自貸放資料即足以知悉
    賠償義務人，至遲於接獲中央存保公司檢查處90年7 月17日
    出具之「利害關係人逾期放款專案檢查報告」（原審卷第
    108- 121頁）時，亦應確知受有損害及賠償義務人，故車城
    農會之侵權行為請求權迄本件起訴時已罹於時效，中央存保
    公司主張行使重建基金受讓自車城農會對丙○○3 人之債權
    ，亦已罹於時效等語為抗辯。惟貸放款逾期未收回造成呆帳
    之原因有多端，可能係擔保品價值大幅下跌、債務人之收入
    減少致償債能力不足等，擔保品價值高估僅係可能導致呆帳
    原因之一，況丙○○等人就渠未扣除前順位最高限額抵押權
    擔保金額之原因既仍有爭執，自難據提列呆帳即認車城農會
    已得確知其侵權行為及賠償義務人。而中央存保公司於90年
    7 月17日製作提出之「利害關係人逾期放款專案檢查報告」
    ，係特別針對車城農會信用部之逾期放款，其中牽涉貸放予
    關係人部分提出檢查報告，於該報告中已就包括上開中央存
    保公司主張之上開4 筆放款，逐一指述其有一物二借、未扣
    除先順位抵押權金額、鑑估放款值缺失等（原審卷第109 至
    115 頁），則車城農會依該檢查報告指正之內容，已足以知
    悉負責承辦貸款業務之丙○○等3 人之疏失及其疏失已造成
    車城農會之損害，且中央存保公司自90年9 月14日已依財政
    部命令，代行車城農會信用部職權，其既受重建基金委託代
    為處理車城農會信用部，應認車城農會及重建基金至遲自該
    時點亦應知悉丙○○等3 人負責貸放款業務之疏失行為已致
    車城農會受有損害，而起算侵權行為損害賠償請求權時效。
    中央存保公司主張重建基金因賠付車城農會資產負債之差額
    而取得車城農會對丙○○等3 人之損害賠償債權，則丙○○
    等3 人就其侵權行為損害賠償請求權之主張，援引對車城農
    會之時效抗辯，即屬有據。是中央存保公司迄92年10月23日
    始對丙○○等3 人起訴，就主張侵權行為請求權部分，已罹
    於2 年之時效，並經丙○○等人為時效抗辯，自不得再據以
    請求。
  (三)丙○○3 人有無違法超貸之違背職務行為，而應負債務不履
    行損害賠償責任？其應賠償之金額為何？
  1.按「農會辦理會員金融事業，應設立信用部，並視同銀行業
    務管理；其業務管理辦法，由行政院定之」，農會法第5 條
    第3 項（修正後現行農會法第5 條第2 項）定有明文。修正
    前農會信用部業務管理辦法第30條規定「本辦法未規定事項
    ，依銀行法及有關法令之規定辦理」。而銀行法第37條第1
    項規定「借款人所提質物或抵押物之放款值，由銀行根據其
    時值、折舊率及銷售性，覈實決定」。是農會信用部對於擔
    保品價值之認定及可核貸成數，不論新貸或借新還舊之重估
    ，均係依據上述原則自行決定之。再按「擔保品除評估其整
    體性、可靠性及銷售性外，必要時得先向有關登記機關查核
    其所有權是否完整或有無重複抵押或設定其他權利情形，以
    免影響債權之保障」；「抵押權設定順位以第一順位為原則
    ，數筆不動產提供擔保者應設定共同抵押權為原則」，此為
    車城農會83年間放款擔保品估價標準及處理細則中關於不動
    產擔保品之評估、抵押權設定金額及順位之規定（原審法院
    91年度訴字第491 號刑事卷貳第144-149 頁）。而「對擔保
    品之審核及估價應審慎辦理，對於變質滯銷及有時效之物質
    ，更應隨時注意，以保障債權」，亦為改進金融機構放款業
    務要點所明定（見上開刑事卷貳第120 頁）。貸款人提供擔
    保之土地，其先前貸款資料係時值評估根據之一，農會自應
    加以考量，且先前已設定本金最高限額抵押權之土地，因土
    地所擔保者以該最高限額為度，農會於計算放款值時，即應
    扣除該抵押權所設定之最高限額擔保金額，在擔保品餘值範
    圍內核估准予貸款，始足保障放款債權之清償，此並經主管
    之財政部金融局以93年1 月16日台財融(三)字第09200059779
    號函為說明，及有車城農會93年2 月12日車農會字第0420號
    函可參（上開刑事卷貳第114-115 、117-118 頁）。復為丙
    ○○於原審法院刑事庭審理時自陳：如果土地價格夠，可以
    貸第二次抵押，但是農會會盯第一次抵押，要叫他去清償第
    一次抵押權的借款，在放款的時候我們會先扣除第一次抵押
    權之價值（上開刑事卷第466 頁）。足認貸款人以先前已
    設定抵押權借得款項之同一筆土地，再提供作為借款之擔保
    ，計算放款值時應將先順位之最高限額抵押權擔保數額全數
    扣除，方符合規定。
  2.丙○○、甲○○、乙○○於82至84年間分別擔任車城農會之
    總幹事、秘書及信用部貸款案件之承辦人，就其負責之貸款
    業務自應依前開法令規定辦理，對於供擔保之抵押品價值應
    注意作確實之徵信、勘估、審核，並依前開規定辦理，以避
    免發生貸出款項無足夠之擔保，將來無法收回，致生損害於
    農會之結果。丙○○3 人並就上開中央存保公司主張之系爭
    4 筆放款，有未扣除部分不動產共同抵押貸款之先順位最高
    限額抵押權擔保總額（陳恆華貸款案）、未扣除先順位最高
    限額抵押權擔保總額（陳進福、曾尤阿敏貸款案）、未依最
    高限額抵押權擔保之總額扣除，僅扣除先順位抵押債權之總
    額（楊貴郎貸款案），及各該貸款嗣均未全額清償，部分欠
    款已轉列呆帳等情，並不爭執（原審卷第205 至208 頁）。
    是渠等自有違背職務之行為。又丙○○等3 人係受車城農會
    委任處理事務，貸放款業務亦為其所處理之事務範圍，其因
    處理貸放款事務有過失或逾越權限，如致車城農會受有損失
    ，自應負賠償之責。是中央存保公司主張丙○○等3 人應依
    民法第544 條規定賠償車城農會所受損害，核屬有據。茲所
    應審酌者，為丙○○等3 人違背職務之行為，是否已致車城
    農會受有損害及損害額若干？
  3.按損害賠償祇應填補被害人實際損害（最高法院65年台上字
　　第2908號判例參照）；無損害即無賠償，是以損害賠償額之
　  計算，應以實際所受之損害為基準（最高法院94年度台上字
    第915號判決參照）。丙○○等3人否認因其未扣減前順位抵
    押權或未全數扣減抵押權擔保金額之行為已致車城農會受有
    損害，並以上揭情詞置辯。經查：
    (1)就陳恆華貸款案，其提供擔保之射寮段78-2、78-8號土地
      ，原與同段10-33、10 -37號2筆土地共同設定本金最高限
      額480萬元抵押權，擔保300萬元之借款。丙○○等3 人於
      核貸時，未扣減78-2、78-8號土地前順位之最高限額抵押
      權擔保之金額，惟該2 筆土地既與10-33、10-37號土地共
      同擔保480萬元之債權額，如予扣減，亦應就此2筆土地所
      應分擔之擔保額為之，即足使債權得到確保，否則，將反
      使擔保品價值不當減少。而依丙○○等3 人提出之台信不
      動產鑑定公司就各該土地之鑑價報告顯示，78-2、78-8、
      10-33 、10-37 號等4 筆土地於81年間提供設定最高限額
      抵押借款時，78-2號土地（應有部分3 分之1 )總價應為
      6,529,101 元（2,176,367 ×3 ＝6,529,101） ，78-8號
      土地（應有部分3 分之1)總價177,834 元（59,278×3＝
      177834），10-33 號土地總價1,403,699 元，10-37 號土
      地總價1,167,348 元（本院卷99頁、102 頁），則依78-2
      、78-8號2 筆土地占全部4 筆土地價值之比例計算，其所
      提供之擔保應占總擔保額480 萬元其中之346 萬9859元（
      元以下四捨五入）。丙○○等3 人核貸本件貸款時，應扣
      除346 萬9859元而未扣除，且本件貸款經評估收回無望轉
      列呆帳之本息金額為8,641,679 元，足認其中346 萬9859
      元係因未扣除部分所致之損害，其餘部分之損害，尚難認
      與此部分之違背職務行為有因果關係。至於丙○○等3 人
      另辯稱前順位抵押債權以10-33 、10- 37號擔保，僅不足
      199,566 元云云，既與其提供之鑑價資料不相符合，核難
      採信。
    (2)就陳福進貸款案，丙○○等3 人以乙○○於核貸前，業已
      查明前順位抵押權可塗銷，始未扣除等語置辯。其行為固
      有違職務上之要求，然嗣後該射寮段121 號土地上前順位
      抵押權於85年5月2日即已塗銷，為兩造所不爭執，則本件
      貸款縱有部分經評估收回無望轉列呆帳，亦與貸放之初未
      扣除前順位抵押權金額無涉。是中央存保公司主張之此部
      分違背職務行為，核與所主張之損害無相當因果關係，不
      能令丙○○等3人負賠償責任。
    (3)就曾尤阿敏貸款案，丙○○等3人以代書申請貸款時表示
      設定抵押權之91號土地部分，已與前順位抵押權銀行談妥
      塗銷抵押權事宜，乙○○始未扣除前順位抵押權擔保金額
      ，嗣於放款後約3 個月塗銷等語置辯。其行為固有違職務
      上之要求，然嗣後該射寮段91號土地上前順位抵押權於83
      年9 月22日確已塗銷，為兩造所不爭執，則本件貸款縱有
      部分經評估收回無望轉列呆帳，亦與貸放之初未扣除前順
      位抵押權金額無涉。是中央存保公司主張之此部分違背職
      務行為，核與所主張之損害無相當因果關係，不能令丙○
      ○等3人負賠償責任。
    (4)就楊貴郎貸款案，丙○○等3 人就其僅扣除前順位最高限
      額擔保之實際借款額18,000,000元，而未扣除全數本金最
      高限額擔保金額21,600,000元，即所扣除者，尚不足
      3,600,000 元，按之上開說明，其行為已違背職務上之要
      求。惟本件貸款經中央存保公司代重建基金賠付之金額為
      1,485,000 元（即安侯建業會計師事務所評估收回無望之
      金額），並經中央存保公司為同額之請求，是此部分車城
      農會之損失，應為1,485,000 元。
    (5)從而，丙○○等3 人因中央存保公司所指上開違背職務行
      為所致車城農會之損害，合計為4,954,859元（3,469,859
      ＋1,485,000＝4,954,859）。
  (四)如認丙○○等3 人有違背職務超貸之行為，所生損害是否已
    列入重建基金委託中央存保公司賠付彰化銀行之車城農會負
    債與資產之差額，且業經賠付？
    經查，車城農會信用部於90年9 月間之淨值已呈負數，為經
    營不善之金融機構，財政部依金融機構合併法第13條第1、2
    項規定，以90年9月14日台財融（三）字第093000116號函及
    第093000103 號函，停止車城農會會員代表、理事、監事及
    總幹事對信用部有關職權，指定中央存保公司代行信用部職
    權，且命令該農會將其信用部及其營業所必需之財產讓與彰
    化銀行，重建基金並依重建基金條例第10條第1 項規定，委
    託中央存保公司以賠付資產負債之差額之方式，處理車城農
    會信用部，中央存保公司乃與彰化銀行訂立賠付契約，辦理
    賠付車城農會信用部資產負債之差額予彰化銀行等事實，為
    兩造所不爭執，堪信為真實。依該賠付契約第1 條約定：甲
    方（即中央存保公司）受重建基金委託賠付車城農會信用部
    負債超過資產之差額，其差額之計算，甲乙（即彰化銀行）
    雙方同意以乙方與車城農會信用部讓與承受標的依安侯建業
    會計師事務所評估結果調整至讓與承受基準日之帳面價值為
    準；第3 條約定：依重建基金條例第16條第4 項規定，得由
    甲方提起民事訴訟之請求權或其他權利，未列入第1 條評估
    範圍者，不包含於乙方承受車城農會信用部營業及資產負債
    之範圍內，其利益或損失不影響本契約之權利義務。及中央
    存保公司代行車城農會信用部職權與彰化銀行簽訂之「讓與
    承受農會信用部契約」第2 條第1 項約定，甲方讓與乙方之
    標的，為甲方之信用部及其營業所必需之財產；第2 項前段
    約定，前項之信用部，其營業及資產負債之範圍，以信用部
    資產負債表所列者為認定基礎。車城農會對貸款人之放款債
    權，屬於資產之一部，如經評估收回無望轉列呆帳，自足以
    減損資產，擴大資產負債之缺口，而增加中央存保公司賠付
    之金額。而依中央存保公司所提出之車城農會信用部資產負
    債表、車城農會信用部協議程序執行報告及中央存保公司90
    年11月28日存保稽字第900015102-7 號函文，揭示中央存保
    公司應代重建基金給付彰化銀行所承受包括車城農會在內之
    5 家農會信用部之資產負債缺口4,867,000,000 元，而上開
    4 筆放款則經安侯建業會計師事務所於所製作之車城農會信
    用部協議程序執行報告中，評估債權收回之可能性及可能遭
    受之損失，以協助評估該信用部資產負債及確認資產淨值，
    （原審卷18至21頁、198 至199 頁）。足認丙○○等3 人違
    背職務超貸所生之不良債權，業經評估後列為中央存保公司
    受重建基金委託賠付車城農會信用部負債超過資產之差額之
    一部分。丙○○等人辯稱上開不良債權未經列入賠付範圍亦
    未賠付云云，不足採信。
  (五)重建基金委託中央存保公司賠付後，是否發生債權法定移轉
    （類似民法第312條規定情形），而取得車城農會對丙○○
    等3人之債權？丙○○3人就債權移轉之事實是否已受通知？
  1.按重建基金條例第1 條規定，重建基金為處理經營不善之金
    融機構，以穩定金融信用秩序，改善金融體質，健全金融環
    境而設置。其處理經營不善之金融機構，依該條例第10條第
    1項第2款規定，得委託中央存款保險公司以賠付負債超過資
    產之差額之方式為之。則於重建基金為穩定金融信用秩序，
    健全金融環境，以賠付負債超過資產之差額之方式，處理經
    營不善之金融機構後，該金融機構之資產負債缺口，包括該
    金融機構得對之請求損害賠償責任之人（應負損害賠償責任
    之人）所負債務，即因而得以彌補，不再有損害，等於以政
    府公共基金清償經營不善金融機構得對之請求損害賠償責任
    之人（應負損害賠償責任之人）所負債務，實與民法第312
    條所定就債之履行有利害關係之第三人為清償者之情形類似
    ，自應發生相同之效果，即於賠付範圍內，由重建基金承受
    經營不善之金融機構對應負賠償責任之人之損害賠償請求權
    ，以符合社會正義及公平。
  2.查車城農會信用部之營業及資產負債既由彰化銀行概括承受
    ，其負債超過資產之差額（含上述不良債權）已由重建基金
    委託中央存保公司賠付完畢，並經中央存保公司對丙○○等
    3 人起訴請求賠償該損害，依上開所述，車城農會對於丙○
    ○等人之損害賠償請求權即當然移轉於重建基金，此乃法定
    債權移轉之效力。而第三人依民法第312 條承受債權人權利
    後，依同法第313條準用同法第297條規定，須通知債務人，
    對債務人始生效力。本件中央存保公司受重建基金委託，對
    丙○○3 人起訴主張受讓系爭損害賠償債權之事實同時行使
    權利，已足使其知悉債權移轉之事實，當可認為兼有通知之
    效力。丙○○等人此部分所辯，亦不足採。
七、綜上，中央存保公司主張丙○○等3 人之違背職務行為致車
    城農會受損害，依重建基金條例第16條第4 項規定，以自己
    之名義，代重建基金對丙○○3 人提起民事損害賠償訴訟，
    主張依民法第544 條規定，請求賠償因違背受任人義務致車
    城農會所受之損害，為有理由；至於其主張依侵權行為請求
    損害賠償部分，已罹於2年之請求權時效，並經丙○○等3人
    為時效抗辯，自不得據此為請求。又丙○○主張先後於95年
    7 月30日及同年9 月1 日匯款50萬元予中央存保公司以賠償
    系爭放款損害，應自損害額中扣除，為中央存保公司所不爭
    執（本院卷225 頁）。而數人負同一債務，其給付可分者，
    除法律另有規定或契約另有訂定外，應各平均分擔之，為民
    法第271 條前段所明文。丙○○3 人依民法第544 條規定應
    負賠償責任，其給付可分，且未規定應負連帶賠償責任，就
    損害額應各平均分擔之。是中央存保公司請求丙○○3 人給
    付重建基金3,954,859 元（4,954,859-1,000,000=
    3,954,859） 元，及自起訴狀繕本最後送達之翌日即92年11
    月5 日起至清償日止，按週年利率百分之5 計算之利息，並
    由中央存保公司代為受領之範圍內，為有理由，應予准許。
    逾此範圍之請求，尚屬無據，應予駁回；其假執行之聲請亦
    失所附麗，應併予駁回。原審就超過上開應准許部分，為丙
    ○○等3 人敗訴之判決，並為假執行之宣告，自有未洽。丙
    ○○等3 人上訴意旨就此部分指摘原判決不當，求予廢棄改
    判，為有理由。至於上開應准許部分，原審判命丙○○等3
    人給付，並為假執行之宣告，核無違誤，上訴意旨，就此部
    分，仍執陳詞，指摘原判決不當，求予廢棄，為無理由，應
    駁回其上訴。另中央存保公司上訴意旨指摘原審判決其敗訴
    部分不當，求予廢棄改判，為無理由，應予駁回其上訴。兩
    造其攻擊防禦方法，核與判決之結果不生影響，爰不予一一
    論述。
據上論結，本件丙○○等3 人上訴為一部有理由，一部無理由；
中央存保公司上訴為無理由，依民事訴訟法第450 條、第449 條
第1 項、第79條、第85條第1項前段，判決如主文。
中　　華　　民　　國　　96　　年　　5 　　月　　9 　　日
                            民事第六庭
                                審判長法官    許明進
                                法      官    陳真真
                                法      官    謝肅珍
以上正本證明與原本無異。
如對本判決上訴，須於判決送達後20日內向本院提出上訴狀，其
未表明上訴理由者，應於上訴後20日內向本院提出上訴理由書（
均須按他造當事人之人數附繕本）。
上訴時應提出委任律師或具有律師資格之人之委任狀，並依附註
條文規定辦理。
中　　華　　民　　國　　96　　年　　5 　　月　　9 　　日
                                書  記  官    蘇恒仁
附註：民事訴訟法第466 條之1 ：
對於第二審判決上訴，上訴人應委任律師為訴訟代理人，但上訴
人或其法定代理人具有律師資格者，不在此限。
上訴人之配偶、三親等內之血親、二親等內之姻親，或上訴人為
法人、中央或地方機關時，其所屬專任人員具有律師資格並經法
院認適當者，亦得為第三審訴訟代理人。
第1 項但書及第2 項情形，應於提起上訴或委任時釋明之。
